【裁判字號】    95,訴,214
【裁判日期】    951002
【裁判案由】    恐嚇等
【裁判全文】
臺灣花蓮地方法院刑事判決               95年度訴字第214號
公  訴  人  臺灣花蓮地方法院檢察署檢察官
被      告  戊○○
            徐君弼即徐梅琪）.
上列被告因恐嚇取財等案件，經檢察官提起公訴（94年度偵字第
4363號），及移送併案（同署94年度偵字第4136號）暨當庭追加
起訴，本院判決如下：
    主  文
戊○○連續乘他人急迫，貸以金錢，而取得與原本顯不相當之重
利，處有期徒刑參月，如易科罰金，以銀元參佰元即新台幣玖佰
元折算壹日，扣案之花蓮市第二信用合作社代收票據憑摺壹本沒
收；又共同連續意圖為自己不法之所有，以恐嚇使人將本人之物
交付，未遂，處有期徒刑肆月，如易科罰金，以銀元參佰元即新
台幣玖佰元折算壹日；應執行有期徒刑陸月，如易科罰金，以銀
元參佰元即新台幣玖佰元折算壹日。扣案之花蓮市第二信用合作
社代收票據憑摺壹本沒收。
被訴強制罪部分無罪。
徐君弼無罪。
    事  實
一、戊○○基於貸款他人牟取重利之概括犯意，明知丙○○需款
    孔急，竟透過乙○○（目前去向不明，另由警方偵辦中）之
    介紹，乘丙○○急迫輕率無經驗，於民國94年 8月31日貸予
    丙○○新台幣（下同）5萬元，約定利息每10天為1期，每期
    抽取原本百分之10即 5千元之利息，並由丙○○開立面額10
    萬元、到期日為94年9月9日、票號599476號之工商本票乙紙
    及提出身分證供戊○○作抵；丙○○首期利息尚須預扣，故
    實僅借得4萬5千元，戊○○以此方法，取得與原本不相當之
    重利。旋又趁己○○經商不善，積欠大筆債務，亟需資金周
    轉，需款孔急之際，自94年 9月14日起迄同年12月10日止，
    連續13次貸予己○○4萬8千元至10萬元不等之金額，約定利
    息每30日為 1期，收取月息10分以上與原本顯不相當之重利
    。
二、嗣丙○○於94年9月9日交付 2萬元予戊○○後，即無力再償
    重債，乃刻意躲債，避不見面。嗣於同年月18日經戊○○之
    友人徐君弼（即徐梅琪）代為尋獲丙○○而通知戊○○到場
    處理，雙方幾經斡旋，最後由丙○○之父親丁○○同意並已
    於同年月22日代償 5萬元予戊○○收受。詎戊○○與乙○○
    見丁○○父子老實可欺，竟基於意圖為自己不法所有之概括
    犯意連絡，先後於94年11月19日、21日及28日，數次前往花
    蓮市華西52號丁○○住處，對丁○○恫嚇稱：「你們有找人
    是不是？如不再多付走路工費用 3萬元的話，就不要怪我找
    人修理你們」等語，或由戊○○於同年月21日當日在上址持
    農民曆丟擲丁○○頭部等不法方法，或後來由乙○○前往丙○○之工作地點，對丙○○恐嚇稱：「你知道阿忠的為人，
    若你不給，會死得很難看」等語，並比出食指彎曲（意即死
    亡）之手勢，欲迫使丁○○父子就範而交付其所謂之走路工
    費用 3萬元，致丁○○父子心生畏懼。嗣丁○○父子因不堪
    遭戊○○等人多次無理騷擾乃報警處理，於94年11月30日下
    午 6時25分許，戊○○駕車至丁○○宅前，欲索取該筆走路
    工費用時，經警當場查獲而未能得逞。警方並於戊○○所駕
    乘之車內扣得他人開立之支票 3張及其所有之花蓮市第二信
    用合作社代收票據憑摺乙本。
三、案經花蓮縣警察局移送台灣花蓮地方法院檢察署檢察官偵查
    起訴及移送併案審理。
    理  由
壹、被告戊○○有罪部分
一、訊據被告戊○○對於前揭重利之犯罪事實，業已坦承不諱，
    核與證人即被害人丙○○於偵、審時（證人於偵查中所為之
    證詞，原則上有證據能力，況被告於言詞辯論終結前並未爭
    執此部分之證據能力，依法有證據能力）及證人即被害人己○○於警詢中（被告同意該警詢筆錄作為證據，依法有證據
    能力）指證之情節大致相符，並有票號599476號之工商本票
    影本、丙○○身分證影本各乙紙在卷及被告戊○○所有花蓮
    市第二信用合作社代收票據憑摺代收票據存摺乙本扣案可憑
    ，被告戊○○此部分自白顯與事證相符，應可信實。從而本
    件重利部分事證已明，其重利犯行洵堪認定，應予依法論科
    。
二、訊據被告戊○○矢口否認涉及恐嚇取財未遂之犯行，辯稱：
    伊因丙○○躲債無從聯繫，乃找朋友替伊找人，因而增生尋
    人之走路工費用 3萬元，始向丁○○父子要求支付，已蒙同
    意，始往取款，並未施以恐嚇手段云云。惟查上開如何經被
    告戊○○及其同夥乙○○先後多次前往住處或工作地點恐嚇
    施壓要求交付走路工費用 3萬元之被害事實，業據證人丙○○、丁○○ 2人於偵、審中指證綦詳（證人於偵查中所為之
    證詞，原則上有證據能力，況被告於言詞辯論終結前並未爭
    執此部分之證據能力，依法有證據能力；見4363號偵卷第24
    、26及27頁、本院94年 9月14日審判筆錄第6、9、10、12、
    13及14頁），且參以證人丁○○嗣因被告戊○○已與伊達成
    和解，並簽立和解契約書（附於本院卷），獲得賠償 2萬元
    而不願再行追究，一度於本院審理中設詞迴護被告戊○○，
    欲予大事化小，嗣經檢察官及本院於交互詰問時，質其與先
    前所述矛盾及不合理之處，始又不得不托出當時被害詳情，
    衡情其於偵、審時所述之被害情節可信度甚高，應非捏編。
    況被告戊○○苟未涉及恐嚇取財之不法犯行，又何必急於與
    被害人謀求和解，並冀其向法院求情？凡此益證被告戊○○
    所辯無非飾卸之詞耳。至此被告戊○○涉犯恐嚇取財未遂之
    事證亦明，此部分犯行洵堪認定，應予依法論科。
三、核被告戊○○所為，係犯刑法第344條之重利罪及同法第346
    條第3項、第1項恐嚇取財未遂罪。按被告行為後，刑法部分
    條文業於95年7月1日修正公布施行，自應依新刑法第2條第1
    項之規定，定其準據法，合先敘明。次按行為後法律有變更
    者，適用行為時之法律。但行為後之法律有利於行為人者，
    適用最有利於行為人之法律，新刑法第2條第1項定有明文。
    又比較新舊法，應綜合罪刑全部之結果（包括共犯、未遂犯
    、連續犯、牽連犯、結合犯以及累犯加重、自首減輕，暨其
    他法定加減原因，與加減例等一切情形）而為比較；就比較
    之結果，需為整體之適用，不能割裂分別適用各該有利於行
    為人之法律，最高法院著有24年上字第4634號、27年上字第
    261號判例可資參照。經查：
  (一)關於刑法第28條共同正犯之規定，本次修正僅為文字之修正
    ，目的在於排除陰謀共同正犯，惟不影響本件被告戊○○與
    乙○○所涉恐嚇取財之構成要件行為，而應論以共同正犯，
    是修正後刑法並無較有利於被告之處。
  (二)修正後刑法刪除第56條連續犯之規定，惟被告戊○○於修法
    前分別基於概括之犯意，涉犯重利及恐嚇取財兩類犯行，均
    時間緊接，手法相同，觸犯構成要件相同之罪名，顯均基於
    概括犯意反覆而為，應個別成立連續犯，而非數罪併罰，故
    比較新舊法之結果，以被告行為時之修正前刑法第56條規定
    ，較有利於被告。
  (三)再被告行為時之修正前刑法第25條第 2項、第26條前段分別
    規定：「未遂犯之處罰，以有特別規定者，為限。未遂犯之
    處罰，得按既遂犯之刑減輕之」，修正後之新刑法將上開規
    定合併移至第25條第 2項而為規定，並做文字調整，然對於
    被告戊○○之恐嚇取財未遂犯行，得按既遂犯減輕其刑而言
    ，修正後之刑法並無較有利於被告之實質變更情形，自應適
    用修正前之規定。
  (四)又刑法第41條第 1項前段規定：「犯最重本刑為五年以下有
    期徒刑以下之刑之罪，而受六個月以下有期徒刑或拘役之宣
    告，因身體、教育、職業、家庭之關係或其他正當事由，執
    行顯有困難者，得以一元以上三元以下折算一日，易科罰金
    。」又被告行為時之易科罰金折算標準，修正前罰金罰鍰提
    高標準條例第 2條前段（現已刪除）規定，就其原定數額提
    高為100倍折算1日，則本件被告行為時之易科罰金折算標準
    ，應以銀元300元折算1日，經折算為新臺幣後，應以新臺幣
    900元折算為1日。惟95年7月1日修正公布施行之刑法第41條
    第 1項前段則規定：「犯最重本刑為五年以下有期徒刑以下
    之刑之罪，而受六個月以下有期徒刑或拘役之宣告者，得以
    新臺幣一千元、二千元或三千元折算一日，易科罰金。」比
    較修正前後之易科罰金折算標準，以95年7月1日修正公布施
    行前之規定，較有利於被告，是應依刑法第2條第1項前段，
    適用修正前刑法第41條第1項前段規定，定其折算標準。
  (五)末以被告於犯罪時之刑法第51條第 5款但書規定「但不得逾
    二十年」，於94年2月2日修正公布為「但不得逾三十年」，
    並自95年7月1日起施行，修正後顯對被告不利，依上開規定
    ，比較新舊法適用之結果，自應適用修正前之刑法第51條第
    5款較有利於被告。
  (六)經綜合比較之結果，以修正前之刑法較有利於被告，自應整
    體適用修正前之規定對被告進行論處。
四、被告戊○○所犯重利及恐嚇取財 2罪，均時間緊接，手法相
    同，觸犯構成要件相同之罪名，顯均基於概括犯意反覆而為
    ，應個別成立連續犯，並均加重其刑。再被告戊○○就所犯
    恐嚇取財罪部分，與目前仍行方不明之同夥乙○○有犯意之
    聯絡及行為之分擔，均應論以共同正犯。又被告戊○○雖多
    次恐嚇取財，然均未能得逞，行為尚處於未遂階段，為未遂
    犯，依法應按既遂犯之刑減輕之，並先加後減。又被告戊○○所犯上開 2罪，犯意各別，行為互殊，應予分論併罰。至
    公訴人移送併案關於被告戊○○多次貸放金錢予己○○藉以
    牟取重利之部分，與其遭起訴判決有罪之本案重利部分，有
    裁判上一罪關係，為起訴效力所及，本院自應併予審理。又
    同夥乙○○本於共同不法所有犯意聯絡，之後又在被害人丙○○之工作地點對之恐嚇取財未遂之行為，雖亦未經檢察官
    起訴在案，然此與被告戊○○所涉共同恐嚇取財未遂犯行經
    起訴論罪部分，有裁判上一罪關係，亦為起訴效力所及，本
    院自應併予審理。爰審酌被告並無前科，素行尚佳，其犯罪
    之動機、目的、手段，恐嚇他人希冀取得不法利得，造成被
    害人受損之程度，及其犯後已對重利犯行坦白承認，惟對於
    恐嚇取財犯行部分，仍否認卸責，暨其已與被害人丁○○達
    成和解，蒙丁○○不再追究等一切情狀，分別就其所犯 2罪
    從輕量處如主文第1項所示之刑，並依修正前刑法第41條第1
    項前段之規定諭知易科罰金之折算標準，並定其應執行之刑
    ，以示懲儆。
五、扣案之花蓮市第二信用合作社代收票據憑摺乙本，其內容記
    載貸放高利貸之情形，係被告戊○○所有供犯罪所用之物，
    已據其供明在卷，爰依修正前刑法第38條第1項第2款之規定
    併予宣告沒收（新法亦僅作文字修正，並無有利於被告之情
    形，自應適用原則從舊之規定）。至扣案之支票 3張係由他
    人所開立，並無證據證明與本案有所關連，乃不併為沒收之
    諭知，附此敘明。
貳、被告戊○○所涉強制罪無罪部分及被告徐君弼無罪部分
一、公訴意旨另以：被害人丙○○於94年9月9日交付 2萬元予被
    告戊○○之後，即無力再償重債，乃行避債。嗣於同年月18
    日在國立花蓮高工後方路邊（經查位於大陳一村附近），遭
    被告戊○○之友人即被告徐君弼發現，經被告徐君弼連絡，
    被告戊○○立即駕車趕至現場，對被害人丙○○稱：「你要
    上車，還是要我請你上車」等脅迫方法，強制被害人丙○○
    上車，並在車上出拳毆打被害人丙○○臉部（未成傷）後，
    載其至花蓮市○○○路某 PUB前，被告戊○○隨即要求被害
    人丙○○連絡其父即被害人丁○○赴現場談判。事畢被害人
    丁○○已於94年9月22日代償5萬元予被告戊○○收受。嗣被
    告徐君弼復與同有不法所有犯意聯絡之被告戊○○，於同年
    11月30日下午 6時25分許，搭乘由被告戊○○所駕駛之車號
    U6-6662 號自用小客車，前往被害人丁○○父子上開住處，
    欲行索取走路工費用 3萬元，惟因被害人丁○○父子已先行
    報警處理致未得逞，因認被告戊○○、徐君弼涉有刑法第30
    4條第1項強制罪嫌（其中被告徐君弼所涉強制罪部分，業據
    蒞庭檢察官當庭追加起訴）及被告徐君弼共涉刑法第 346條
    第3項、第1項恐嚇取財未遂罪嫌云云。
二、按犯罪事實應依證據認定之，無證據不得認定其犯罪事實；
    又不能證明被告犯罪者，應諭知被告無罪之判決，刑事訴訟
    法第154條第2項、第301條第1項分別定有明文。又認定不利
    於被告之事實，須依積極證據，苟積極證據不足為不利於被
    告事實認定時，即應為有利於被告之認定，更不必有何有利
    之證據；而所謂「積極證據足以為不利被告事實之認定」係
    指據為訴訟上證明之全盤證據資料，在客觀上已達於通常一
    般之人均不致於有所懷疑，而得確信被告確曾犯罪之程度，
    若未達到此一程度，而有合理懷疑之存在時，即無從為有罪
    之認定（最高法院30年度上字第816號、76年度台上字第498
    6號判例可資參照）。
三、公訴人認被告戊○○、徐君弼涉有前揭強制罪等犯行，無非
    係以證人即被害人丁○○父子於警詢、偵查中之證詞及有票
    號599476號工商本票影本、丙○○身分證影本及 U6-6662號
    汽車車籍作業系統資料各乙紙附卷，以及支票 3張、代收票
    據憑摺乙本扣案為其論據。質之被告 2人堅決否認有何公訴
    人所指之上揭犯行，被告戊○○辯稱：被害人丙○○係自願
    上其座車前往乙○○姊姊所經營之 PUB斡旋商討還債事宜，
    其間伊未曾毆打黃某，亦未出言脅迫黃某，亦未拘束黃某之
    行動自由等語。被告徐君弼則辯稱：伊駕車經過大陳一村附
    近偶遇丙○○，乃邀其上車並通知戊○○，丙○○因感理虧
    自願上車，並非出於強脅手段強制黃某上車，待車行至 016
    餐廳即請黃某轉搭戊○○座車，伊則逕自駕車離去，對於後
    續狀況均不了解；至於94年11月30日一同前往丁○○住處乙
    節，係因當時伊無交通工具，乃要求搭乘便車，戊○○順道
    載伊一程而已，並非共同前往索取走路工費用等語。
四、經查：
  (一)公訴人所提出之非供述證據，其中票號599476號工商本票影
    本、丙○○身分證影本各乙紙，固得作為被告戊○○涉有不
    法重利犯行之證據，已如前述外，尚無從憑此推證被告戊○○涉有強制部分及被告徐君弼涉有強制、恐嚇取財未遂犯行
    ；再其中 U6-6662號汽車車籍作業系統資料乙紙，雖得證明
    該車係被告戊○○所有，然此證據至多亦僅能證明被告徐君
    弼確曾搭乘該車前往被害人住處而已，然對於被告徐君弼是
    否搭乘該車進而與被告戊○○有欲共同前往丁○○父子住處
    索取走路工費用之待證事項，仍無法建立連結；又扣案之支
    票 3張，經查係由他人所簽立，已無從作為被告戊○○涉犯
    重利部分之證據，更遑論欲以此證明被告 2人涉有公訴人所
    指如上之罪嫌；又扣案之代收票據憑摺乙本，固得作為被告
    戊○○涉有重利犯行之重要證據，已如前述，然仍無從據為
    被告 2人涉有此部分罪嫌之不利證據。是上開多項非供述證
    據，全然無從證明被告2人已涉公訴人所指之如上罪嫌。
  (二)證人丙○○於95年 9月14日本院審理行交互詰問時證稱：94
    年 9月18日當天偶遇徐君弼，徐君弼請伊上車時臉上笑笑的
    ，然伊有點害怕，此後便無其他對話，伊因不想再躲債，且
    心裡有底，便自動上車，在車上徐君弼有聯絡戊○○到 016
    餐廳接伊，待伊自行坐上戊○○座車後，徐君弼便逕自駕車
    離開，在戊○○車上，戊○○有打伊臉，並催伊還錢，後來
    戊○○載伊前往乙○○姊姊所經營之 PUB後便先離去，其間
    由乙○○打電話予伊父親，並約在乙○○經營之 PUB見面商
    討還債事宜，戊○○後來也有到PUB，在此 4、5小時之間，
    伊並未被限制行動自由，伊係自願與戊○○到 PUB談事情，
    商談過程中並未發生言語或肢體衝突，可能因乙○○係伊借
    款之介紹人，且曾在伊所簽發之本票上背書，如伊不還錢時
    ，戊○○會找其要債，故介入商談，伊與父親在乙○○ PUB
    商談時，徐君弼並不在場，戊○○與乙○○數次前來要走路
    工費用時，徐君弼從未來過，直到94年11月30日被告 2人被
    警逮捕時，才又看到徐君弼，斯時徐君弼係第一次到伊家等
    語。而證人丁○○於本院審理行交互詰問時亦證稱：案發之
    前未曾見過徐君弼，94年11月30日伊並不知道徐君弼為何會
    與戊○○到伊住處等語。是從證人丙○○、丁○○之前開證
    詞，亦無從認定被告徐君弼已對丙○○施以強脅手段妨害丙○○行使權利，況被告徐君弼於94年11月30日係第一次前往
    被害人丁○○父子住處，並於宅前即遭逮捕，之前更未參與
    任何一次之恐嚇取財犯行，甚且對商討還款及走路工費用等
    細節均無所悉，實無徒憑伊僅搭乘戊○○座車同往丁○○住
    處，便認定其與被告戊○○、乙○○有共同恐嚇取財之行為
    ，況被告徐君弼一再陳稱：當天係因無交通工具代步，始央
    戊○○順道載伊一程等語，此點並據被告戊○○在庭證述屬
    實。綜上，尚難認定被告徐君弼已涉強制及共同恐嚇取財之
    罪名。又證人丙○○雖證稱其於被告戊○○車上曾遭被告戊○○出拳毆打，然迄未能提出任何傷單以實其說，況被告戊○○將證人丙○○載至乙○○姊姊所經營之 PUB後，便駕車
    離去，留下丙○○與有背書責任之乙○○商討還債事宜，之
    後係證人丁○○接到電話通知始前往乙○○經營之 PUB，嗣
    並答應代丙○○償還債務 5萬元，過程平和，未有言語或肢
    體衝突，更未有任何拘束丁○○父子行動自由之舉，是亦難
    認被告戊○○索債係出於強脅手段。又被告徐君弼於被告戊○○及其同夥乙○○多次前往被害人丁○○父子住處強索走
    路工費用時，均未曾同往，此點更已據證人丁○○父子證實
    在卷，已如前述。除此之外，亦無任何證據證明被告徐君弼
    所辯搭便車乙節係其捏編之謊言。
五、綜上所述，依卷附證據及本院調查證據之結果，均不能證明
    被告戊○○有何強制及被告徐君弼有何強制、恐嚇取財未遂
    之犯行，即難僅憑證人於警詢、偵查中稍嫌浮誇之片面指述
    ，遽入被告 2人於罪。此外，復查無其他積極證據足資證明
    被告 2人確有公訴人所指之上揭犯行，參照前開說明，不能
    證明被告等犯罪，自應就上開部分為渠等無罪之諭知。
據上論斷，應依刑事訴訟法第299條第1項前段、第301條第1項、
刑法第2條第1項前段、第344條、第346條第1項、第3項，修正前
刑法第28條、第56條、第26條前段、第41條第 1項前段、第51條
第5款、第38條第1項第2款，罰金罰鍰提高標準條例第1條前段、
修正前罰金罰鍰提高標準條例第 2條，現行法規所定貨幣單位折
算新臺幣條例第2條之規定，判決如主文。
本案經檢察官甲○○到庭執行職務。
中    華    民    國    95    年    10    月    2     日
                        台灣花蓮地方法院刑事第一庭
                            審判長法官  張  健  河
                                  法官  李  世  華
                                  法官  吳  韻  馨
上列正本證明與原本無異。
如對本判決不服，應於送達後10日內，向本院提出上訴狀（應抄
附繕本）告訴人或被害人如對於本判決不服者，應具備理由請求
檢察官上訴，其上訴期間之計算係以檢察官收受判決正本之日期
為準。
                                 書記官
中    華    民    國    95    年    10    月    3     日
附錄本判決論罪之法律條文：
中華民國刑法第344條：
乘他人急迫、輕率或無經驗貸以金錢或其他物品，而取得與原本
顯不相當之重利者，處1年以下有期徒刑、拘役或科或併科1千元
以下罰金。
中華民國刑法第304條：
以強暴、脅迫使人行無義務之事或妨害人行使權利者，處3年以
下有期徒刑、拘役或300元以下罰金。
前項之未遂犯罰之。
中華民國刑法第346條：
意圖為自己或第三人不法之所有，以恐嚇使人將本人或第三人之
物交付者，處6月以上5年以下有期徒刑，得併科1千元以下罰金
。
以前項方法得財產上不法之利益，或使第三人得之者，亦同。
前二項之未遂犯罰之。


司法院資訊處製作；財團法人民間司法改革基金會備份。
